【裁判字號】    97,簡上,819
【裁判日期】    980410
【裁判案由】    詐欺
【裁判全文】
臺灣高雄地方法院刑事判決             97年度簡上字第819號
上  訴  人
即  被  告  乙○○
選任辯護人  陳旻沂律師
            張堯鈞律師
上列上訴人因詐欺案件，不服本院高雄簡易庭民國97年7 月30日
97年度審簡字第2749號所為第一審判決（聲請簡易判決處刑書案
號：臺灣高雄地方法院檢察署97年度偵字第2721號，移送併辦案
號：臺灣台中地方法院檢察署97年度偵字第13385 號），提起上
訴，復經移送併案（臺灣高雄地方法院檢察署97年度偵字第2311
5 號），本院管轄之第二審合議庭判決如下：
    主  文
原判決撤銷。
乙○○犯幫助詐欺取財罪，處有期徒刑伍月，如易科罰金，以新
臺幣壹仟元折算壹日。緩刑貳年，緩刑期間付保護管束，並應接
受貳拾小時之法治教育課程。
    事實及理由
壹、犯罪事實：
一、乙○○雖可預見將自己所申辦金融機構帳戶之提款卡及密碼
    交付與不詳人士，可能遭利用為詐騙被害人匯款後再予提領
    之工具，因遭詐騙集團藉詞騷擾其家人加以恫嚇，仍基於縱
    所提供之金融帳戶提款卡及提款密碼遭利用為詐欺犯罪之工
    具，亦無違其本意之不確定幫助詐欺取財犯意，於民國96年
    10月11日22時許，將其所有之中國信託銀行南高雄分行帳號
    000000000000號帳戶之提款卡1 張，在高雄市○○○路靠近
    高速公路旁委託名為空軍一號之遊覽車公司寄至臺北縣空軍
    一號三重站方式，交付詐騙集團成員中某姓名年籍不詳之成
    年男子，並於電話中告知該詐騙集團成員該提款卡之提款密
    碼。該詐騙集團成員於取得上開帳戶之提款卡及提款密碼後
    ，即先後以下列方式詐取被害人之匯款：
  (一)於96年10月29日18時30分許，以電話聯絡陳羿鴒，偽冒東森
    購物中心出納小姐，佯稱陳羿鴒購物時支付之款項有出入，
    要求陳羿鴒依指示操作存款機，使陳羿鴒陷於錯誤、不疑有
    他，依照詐欺集團成員指示辦理，而於96年10月29日22時43
    分至同日22時55分許，先後4 次匯款共新臺幣（下同）98,0
    00元至乙○○上揭帳戶內，嗣於當日及翌日即遭該詐騙集團
    成員分次提領一空。
  (二)於96年10月10日下午6 時許，上網佯稱其可提供香港賽馬協
    會內部資料作為簽賭之用，但需先匯款投資云云，致使網友
    王妙君陷於錯誤、不疑有他，依照詐欺集團成員指示辦理，
    而於96年10月17日10時45分許，匯款單筆139,400 元款項至
    乙○○前開帳戶內，嗣於當日即遭該詐騙集團成員提領殆盡
    。
  (三)於96年10月21日17時24分許，以電話聯絡許永裕，偽冒中國
    信託業務部業務員「陳家強」之真實姓名年籍不詳成年男子
    ，佯稱許永裕向東森購物公司購買相機時，因匯款錯誤，需
    將帳戶內款項淨空，要求許永裕依指示將其帳戶內款項存入
    「陳家強」所稱之帳號內，使許永裕陷於錯誤、不疑有他，
    ，依照詐欺集團成員指示辦理，而於96年10月22日15時53分
    至同日15時58分許，先後共計匯款達2,122,000 元，其中5
    筆共計146,000 元款項係至乙○○上揭帳戶內，嗣於當日即
    遭該詐騙集團成員分次提領殆盡。
二、案經陳羿鴒、許永裕分別訴由高雄市政府警察局前鎮分局及
    新竹市警察局第二分局報請臺灣高雄地方法院檢察署檢察官
    偵查後聲請簡易判決處刑及移送併案審理；又王妙君亦訴由
    台中市政府警察局第一分局報請臺灣台中地方法院檢察署檢
    察官移送併案審理。
貳、認定犯罪事實所根據之證據及理由：
一、證據能力部分：
    按被告以外之人於審判外之陳述，雖不符刑事訴訟法第159
    條之1 至之4 之規定，然經當事人於審判程序同意作為證據
    ，法院審酌該言詞陳述或書面陳述作成時之情況，認為適當
    者，亦得為證據。又當事人、代理人或辯護人於法院調查證
    據時，知有第159 條第1 項不得為證據之情形，而未於言詞
    辯論終結前聲明異議者，視為有前項之同意，同法第159 條
    之5 亦有明文。查本案所引用之證據資料（詳後引證據），
    其中各項言詞或書面傳聞證據部分，縱無刑事訴訟法第159
    條之1 至第159 條之4 或其他規定之傳聞證據例外情形，亦
    業經本院審理時予以提示並告以要旨，且各經檢察官、被告
    及辯護人表示意見，當事人及被告辯護人均已知上述證據乃
    屬傳聞證據，本件當事人及被告之辯護人迄至言詞辯論終結
    前均未對該等證據有所聲明異議〔見本院97年度簡上字第81
    9 號卷（下稱本院簡上卷）第152 至159 頁〕，依上開規定
    ，已擬制同意其有證據能力，且本院審酌該等傳聞證據作成
    時之狀況，尚無違法不當及證明力明顯過低之瑕疵，並無不
    宜作為證據之情形，應認以之作為證據為適當，揆諸前開規
    定，爰依刑事訴訟法第159 條之5 規定，認前揭證據資料均
    有證據能力。
二、實體部分：
  (一)訊據被告乙○○固不否認其曾將提款卡交付予詐騙集團成員
    ，及上揭告訴人陳羿鴒、王妙君、許永裕等3 人被騙受損之
    事實，惟矢口否認有何幫助詐欺取財犯行，辯稱伊係遭詐騙
    集團成員恫稱要騷擾伊家人為由，恐嚇將上開提款卡交由該
    詐騙集團成員，並電告該詐騙集團成員提款密碼，且因伊前
    亦遭受騙，心想交付該提款卡可將錢取回云云〔見警(一)卷第
    2 頁、臺灣高雄地方法院檢察署97年度偵字第2721號卷（下
    稱偵2721號卷）第8 頁、本院簡上卷第167 頁〕，惟查：
    1.上揭金融機構帳戶，乃被告親自向中國信託銀行南高雄分
      行所申請開設，為被告所自承在卷（見警(一)卷第1 頁反面
      ），而告訴人陳羿鴒、王妙君、許永裕等3 人分別於上開
      時間因受詐騙，而於前揭時點各轉帳匯款98,000元、139,
      400 元及146,000 元至被告所開設之上揭帳戶內，惟其後
      均於同日或翌日即遭提領等情，已經告訴人陳羿鴒、王妙
      君、許永裕等3 人之於警詢時指訴綦詳（見警(一)卷第4、5
      頁、警(二)卷第8 頁、臺灣桃園地方法院檢察署97年度偵字
      第7534號卷第54、55頁），復有上開銀行帳戶歷史交易查
      詢資料1 份、台灣土地銀行匯款申請書1 紙、中國信託客
      戶交易明細表9 紙及被害報告單1 紙、內政部警政署反詐
      騙案件紀錄表3 紙、被告前開帳戶申設資料1 份在卷足憑
      （見警(一)卷第8 至10、18、21、24頁、警(二)卷第10、13、
      24、25頁、同上偵卷第56頁反面、第57頁反面、第61頁反
      面），足見前揭詐騙集團以上開詐術，致告訴人陳羿鴒、
      王妙君、許永裕等3 人均陷於錯誤、不疑有他，分別匯款
      至被告上揭金融機構帳戶內等情，確屬事實。
    2.被告雖辯稱：伊同係遭該詐騙集團詐財之受害者，僅因受
      到詐騙集團成員設詞恐嚇，才交付上開提款卡及提款密碼
      云云（見本院簡上卷第50頁），並以前詞為辯，然個人金
      融帳戶之提款卡及提款密碼乃攸關個人信用之重要憑信，
      若依被告所述既曾遭同一詐騙集團成員詐財在先，被告即
      不難預期該詐騙集團必將帳戶用於非法用途，又被告稱其
      曾致電上開帳戶客戶服務中心查詢得知該提款卡無法正常
      使用，才交寄予該詐騙集團云云（見警(一)卷第2 頁），若
      係為真，依渠當時之所見，顯然預知該提款卡恐將用於不
      法之犯行甚明，否則當可告知該詐騙集團成員錯誤之提款
      密碼即可阻止上開帳戶遭到非法使用，且經本院函詢結果
      上開帳戶銀行稱並無被告申訴帳戶遭偽冒之書面紀錄，亦
      難查證有無來電申訴之紀錄之情，亦有該銀行98年2 月23
      日中信銀字第09822271202550號函1 紙附卷可稽（見本院
      簡上卷第140 頁），是見被告所辯，已難輕信。
    3.復查被告係於96年10月11日22時許交寄提款卡予詐騙集團
      成員、且原有4 張提款卡之情，業據被告於偵查中及本院
      審理時供明在卷（見偵2721號卷第7 頁、本院簡上卷第16
      7 頁），並有被告提出之免用統一發票收據影本1 紙附卷
      可稽（見同上偵卷第10頁），然被告前揭帳戶甫於相隔2
      日即96年10月13日仍有15,000元現金匯入、再於同日以提
      款卡（金融卡）全額領出之情，有該帳戶歷史交易資料可
      稽（見警(一)卷第15、16頁），衡以當時上開提款卡及提款
      密碼已在詐騙集團成員之手中，足見詐騙集團於取得被告
      交付提款卡及提款密碼之時，當已與被告確認所交付之帳
      戶堪以使用，並有實際使用操作匯入及領出款項之情無訛
      ，否則自會繼續恫嚇被告交付其他行庫之提款卡及提款密
      碼，又審酌本案被告並無交付上開帳戶以外之提款卡予詐
      騙集團成員之情事，堪認被告辯稱寄交該提款卡之前曾去
      電銀行確認已無法使用乙節，顯與事實不符，至若要取回
      遭騙款項，亦只需提供帳戶號碼即可，本無需交付其帳戶
      之提款卡及正確提款密碼，凡此俱見被告所辯，實屬推諉
      卸責之虛詞，無足採信。
    4.從而，被告既已從媒體知悉詐騙事件頻傳，己身尚有受騙
      之情事，仍將其帳戶之提款卡及正確提款密碼恣意交由詐
      騙集團成員使用，應可認定被告對於將自己金融帳戶之提
      款卡及提款密碼提供予詐騙集團成員使用，顯將足以成為
      詐騙集團使用之犯罪工具乙情，自可預見，詎其竟仍執意
      為之，顯有縱有人持上開物品為犯罪行為亦不違背其本意
      ，其有幫助他人詐欺之不確定故意，堪以認定。至被告雖
      係經詐騙集團成員恫嚇而交付提款卡及提款密碼，亦不得
      阻卻其行為之違法性，附此敘明。
  (二)綜上所述，本案事證已臻明確，被告所辯，顯係卸責之詞，
    不足採信，被告犯行洵堪認定，應依法論科。
、撤銷改判之理由：
    原審對被告論罪科刑，固非無據，惟檢察官於本件上訴審審
    理中以97年度偵字第23115 號所移送併案審理部分即犯罪事
    實一(三)部分，均係被告僅有1 次所提供上開帳戶之提款卡及
    提款密碼所肇致，與原審所認定之事實有事實上一罪關係，
    案經移送併案審理，即屬有據，本院就犯罪事實一(三)部分自
    應併予審理，原審未及審酌，容有未恰，被告即上訴人以原
    審判決認事用法違誤，殊難甘服為由，提起上訴，固為無理
    由，惟原判決既有上開可議之處，仍屬無可維持，應由本院
    予以撤銷改判。
肆、自為判決之論罪科刑理由：
一、論罪：
  (一)按幫助犯之成立，主觀上行為人須有幫助故意，客觀上須有
    幫助行為，亦即刑法上之幫助犯，係對於犯罪與正犯有共同
    之認識，而以幫助之意思，對於正犯資以助力，而未參與實
    施犯罪之行為者而言（最高法院75年度臺上字第1509號、84
    年度臺上字第5998號、第6475號、88年度臺上字第1270號判
    決均同此意旨）。
  (二)本件被告乙○○基於幫助他人詐欺取財之不確定故意，將其
    所有上開銀行帳戶之提款卡及提款密碼提供予詐騙集團成員
    使用，以利其詐騙他人匯入款項後自該帳戶提領花用，被告
    所為應僅止於幫助詐欺取財之故意，而為刑法詐欺罪構成要
    件以外之行為，復無證據證明被告有參與詐欺犯行之實施，
    應屬刑法第30條之幫助犯。
  (三)查本件被告係以一幫助詐欺取財行為，使詐欺集團成員得以
    分別詐騙陳羿鴒、王妙君、許永裕等3 人，致其等陷於錯誤
    ，因而交付財物，其中被害人雖有3 人，惟被告提供帳戶之
    提款卡及提款密碼僅有1 次，應僅認構成一個幫助詐欺取財
    行為。核其所為係犯刑法第339 條第1 項、第30條第1 項前
    段之幫助詐欺取財罪。又被告係幫助他人犯罪，爰依刑法第
    30條第2 項之規定，按正犯之刑減輕之。
  (四)至就檢察官移請併案關於被害人陳羿鴒遭騙部分（臺灣高雄
    地方法院檢察署97年度偵字第16834 號），則與原聲請簡易
    判決處刑案件（臺灣高雄地方法院檢察署97年度偵字第2721
    號），為事實完全相同之同一案件，自當已為原審審酌在案
    ，雖原審誤以因審結在先，無從併辦為由，予以函退（見原
    審卷第20頁），然對於業據審酌乙情，仍不生任何影響，併
    此附敘。
二、科刑：爰審酌近年來詐騙集團使用人頭帳戶以作為收受不法
    所得款項之工具等案例層出不窮，報章雜誌亦多所報導，被
    告已知之甚詳，自身尚且受騙在先，竟仍提供自己帳戶之提
    款卡及提款密碼，俾虛應詐騙集團之恫嚇犯行，滋生幫助詐
    騙集團對他人詐欺取財，助長犯罪集團惡行，增加被害人求
    償困難，對於社會秩序之擾亂不言而喻，並兼衡被告犯後否
    認犯行，態度不佳、尚有併案犯罪事實、與其中被害人王妙
    君以3 萬元達成和解（見本院簡上卷第122 、124 頁）及犯
    罪動機、目的、手段、被告己身亦遭詐騙受害等一切情狀，
    量處如主文所示之刑，並諭知易科罰金之折算標準，以資懲
    儆。
三、緩刑：
  (一)茲念被告前未曾受有期徒刑以上刑之宣告，有台灣高等法院
    被告全國前案紀錄表1 份在卷足按（見本院簡上卷第13頁）
    ，且與其中被害人王妙君達成和解，業如前述，此有本院97
    年度雄簡調字第720 號調解筆錄1 份附卷可稽（見本院簡上
    卷第124 頁），本院審酌被告係因遭詐騙集團成員藉詞騷擾
    其家人之故，始交付提款卡及提款密碼予詐騙集團成員，其
    因一時失慮，方罹刑章，犯後亦知所悔悟，經此偵、審程序
    ，當知所警惕，信無再犯之虞，認前開所宣告之刑以暫不執
    行為適當，爰併諭知緩刑2 年，以啟自新。
  (二)復審酌被告其因法治觀念薄弱而觸法，為確保其能記取教訓
    並建立尊重法治之正確觀念，本院認除前開緩刑宣告外，另
    有課予被告一定負擔之必要，爰併予諭知被告依刑法第74條
    第2 項第8 款規定，並命被告應受20小時之法治教育，以期
    使被告保有正確法律觀念，又因本院對被告為刑法74條第2
    項第8 款預防再犯所為必要命令之宣告，是併依刑法第93條
    第1 項第2 款之規定，諭知於緩刑期間付保護管束，附此敘
    明。
據上論斷，應依刑事訴訟法第455 條之1 第1 項、第3 項、第36
4 條、第369 條第1 項前段、第299 條第1 項前段，刑法第30條
、第339 條第1 項、第41條第1 項前段、第55條、第74條第1 項
第1 款、第2 項第8 款、第93條第1 項第2 款，刑法施行法第1
條之1 第1 項、第2 項前段，判決如主文。
本案經檢察官甲○○到庭執行職務。
中    華    民    國    98    年    4     月    10    日
                  刑事第八庭  審判長  法  官  洪能超
                                      法  官  蔣志宗
                                      法  官  林建鼎
以上正本證明與原本無異。
本件不得上訴。
中    華    民    國    98    年    4     月    10    日
                                      書記官  林秀敏
附錄本案論罪科刑實體法條全文：
刑法第30條：
幫助他人實行犯罪行為者，為幫助犯。雖他人不知幫助之情者，
亦同。
幫助犯之處罰，得按正犯之刑減輕之。
刑法第339條：
意圖為自己或第三人不法之所有，以詐術使人將本人或第三人之
物交付者，處5 年以下有期徒刑、拘役或科或併科1 千元以下罰
金。
以前項方法得財產上不法之利益或使第三人得之者，亦同。
前二項之未遂犯罰之。


司法院資訊處製作；財團法人民間司法改革基金會備份。
